臺灣高等法院刑事判決　　　　　　　　99年度金上訴字第60號
上　訴　人　　莊敏文
即　被　告
選任辯護人　　江東原律師
　　　　　　　黃毓棋律師
　　　　　　　林育丞律師
上列上訴人即被告因違反期貨交易法案件，不服臺灣臺北地方法
院九十九年度金訴字第三七號，中華民國九十九年十月廿二日第
一審判決（起訴案號：臺灣臺北地方法院檢察署九十九年度偵字
第七六九五號），提起上訴，本院判決如下：
    主  文
上訴駁回。
    事實及理由
一、本案經本院審理結果，認原審以被告莊敏文涉犯幫助共同犯
    期貨交易法第一百十二條第三款之非法經營期貨交易業務罪
    ，並依累犯判處有期徒刑三月，認事用法均無違誤，量刑亦
    稱妥適，應予維持，並引用原判決之事實、証據及理由（如
    附件）。
二、被告上訴意旨略以：按期貨交易法所稱之期貨交易契約，皆
    以當事人約定得於特定期間內結算差價，且需先支付一定金
    額之權利金、保證金或取得一定信用額度為要件，然本案被
    告等所為者乃以當日「台灣證券交易所發行之加權股價指數
    」為簽賭標的，單純和客戶對賭，於每日台股集中市場收盤
    後即分勝負，並於同日計算盈虧、決定彩金之分配，顯非期
    貨交易法上之期貨交易行為，而應僅論以賭博罪之幫助犯。
    又被告自偵查初始迄歷審程序皆坦承不諱、無所隱匿，窮盡
    其力以配合審檢之相關程序，犯後態度堪稱優良，爰請為得
    易科罰金並宣告緩刑之判決等語。
三、惟期貨交易屬高度風險之財務槓桿工具，為管理交易風險，
    確保履約能力，我國對於期貨交易所之設立，依期貨交易法
    第八條之規定，係採取「許可主義」，即須經主管機關之許
    可並發給証照，始得為之，以維金融秩序，是同法第十三條
    更明訂：「非依本法不得為經營期貨交易所或期貨交易所業
    務，任何人不得以場所、設備或資訊，提供他人經營前項非
    法業務。」另按期貨交易法第三條第一項規定：「期貨交易
    係指依國內外期貨交易所或其他期貨市場之規則與實務，從
    事衍生性商品、貨幣、有價證券、利率、指數或其他利益之
    期貨契約、選擇權契約、期貨選擇權契約及槓桿保證金契約
    。」是以『期貨指數』之交易，亦屬前開法條規範之期貨交
    易明甚。又期貨指數原即係以指數變化決定輸贏，依數字決
    算勝敗，而非無實物或標的物買賣約定之交易。期貨交易所
    開設臺指期貨交易之目的，在於提供市場參與者預測未來經
    濟發展趨勢，而能預作避險或套利，雖看多或看空固均帶有
    賭博、投機之成分存在，然地下期貨之違法性，其免繳保證
    金，又免徵期貨交易稅，吸引許多民眾捨合法期貨管道，轉
    向地下期貨下單，造成臺指期貨交易大量失血，除使正常期
    貨規模萎靡不振，減少政府對期貨交易之稅收外，甚導致股
    市異常暴漲暴跌，嚴重影響金融市場秩序，自非一般僅係聚
    賭者相互間金錢輸贏之賭博行為，所得比擬，尤其對於淺碟
    型的台灣股市而言，抑制地下期貨交易，即為期貨交易法第
    一百十二條之立法宗旨。
四、經查，本案被告所幫助之「高壽男」(已歿)、「阿義」等人
    ，係以提供十數組室內電話供客戶下單，並以被告及他人提
    供之銀行帳戶，作為客戶從事地下期貨交易後匯款之用。投
    資客以臺灣期貨交易所所公布之臺灣期貨交易指數為基準，
    下單決定做多或做空，待平倉後將漲跌點之落差點數，乘以
    下單口數及每點新臺幣(下同)二百元至四百元之計價基數，
    結算交易盈虧（每次下單尚須收取二百五十元至四百元之手
    續費），當日收盤後計算各客戶盈虧，並透過接單人員轉知
    客戶匯款帳號。如投資客投資虧損達一萬元或累積一萬元以
    上，則需當天將虧損金額連同手續費作結算，其餘金額之款
    項則每週五結算一次之交易方式，與期貨交易所(商)從事之
    期貨指數之交易業務無異。被告自承曾短暫擔任地下期貨業
    務員，並明知提供其弟媳張雅鈴之銀行帳戶係供「高壽男」
    等地下期貨業者為前開地下期貨指數交易匯款之用，乃其為
    非法經營期貨交易業務者之幫助犯，違反期貨交易法之事証
    至臻明確，犯行洵堪認定。至主張地下期貨指數應僅係賭博
    犯行云云，如上所述，自無足採，其執以上訴主張，乃無理
    由，應予駁回。
五、據上論斷，應依刑事訴訟法第三百六十八條、第三百六十四
    條、第三百七十三條，判決如主文。
本案經檢察官李叔芬到庭執行職務。
中    華    民    國   一○○ 年    一    月   廿六   日
                  刑事第四庭審判長法  官  陳筱珮
                                  法  官  孫惠琳
                                  法  官  陳玉雲
以上正本證明與原本無異。
如不服本判決，應於收受送達後十日內向本院提出上訴書狀，其
未敘述上訴之理由者並得於提起上訴後十日內向本院補提理由書
（均須按他造當事人之人數附繕本）。「切勿逕送上級法院」。
                                  書記官  柳秋月
中    華    民    國   100    年    1     月    27    日
附錄：本案論罪科刑法條全文
期貨交易法第112條
有下列情事之一者，處 7 年以下有期徒刑，得併科新臺幣 3 百
萬元以下罰金：
一、未經許可，擅自經營期貨交易所或期貨交易所業務者。
二、未經許可，擅自經營期貨結算機構者。
三、違反第 56 條第 1 項之規定者。
四、未經許可，擅自經營槓桿交易商者。
五、未經許可，擅自經營期貨信託事業、期貨經理事業、期貨顧
    問事業或其他期貨服務事業者。
六、期貨信託事業違反第 84 條第 1 項規定募集期貨信託基金
    者。
七、違反第 106 條、第 107 條或第 108 條第 1 項之規定者。